---
title: "web_tech02"
---
```{r import_libs}
#| echo: false
#| message: false
#| warning: false

source('utils.R')
```

```{css, echo = FALSE}
.justify {
  text-align: justify !important
}
```

# Introdução {#sec-intro}

::: {style="text-align: justify"}

**Descrição do Problema**:

Desenvolver um modelo preditivo com os dados da Ibovespa para criar uma série temporal e prever diariamente o índice 
de fechamento da base.

**Base de dados:**

Índices diários da Ibovespa disponíveis no sítio da [investing](https://br.investing.com/indices/bovespa-historical-data),
de janeiro de 2010 a fevereiro de 2023.

**Requisitos: **

- Modelo com storytelling, desde a captura do dado até a entrega do modelo;
- Justificar a(s) técnica(s) utilizada(s);
- Atingir um nível de acurácia acima de 70%.

:::


```{r}
#|echo: false
#|message: false
#|warning: false

# leitura do arquivo de dados  
ibovespa <- read_csv("C:/projects/alura_postech/fiap_techchallenge02/data/Ibovespa_20100101-20240224.csv") |> 
    mutate(Data = as.Date(Data, format = "%d.%m.%Y"))
# renomeia as colunas
colnames(ibovespa) <- c('date', 'close', 'open', 'max', 'min','vol', 'var')

# imprime a tabela de dados
DT::datatable(ibovespa, filter = "bottom", 
                          colnames = colnames(ibovespa),
                          # caption = header, 
                          extensions = 'Buttons', 
                          options = list(
                              dom = 'Bfrtip',
                              buttons = c('copy','excel', 'csv', 'pdf')
                          )) |>
                DT::formatDate(columns = c('date'), 'toLocaleDateString') |>
                DT::formatRound(columns = c('close', 'open', 'max', 'min'),
                                mark = ".",
                                dec.mark = ",") 
```


